【裁判字號】    98,消債抗,199
【裁判日期】    981020
【裁判案由】    清算事件之抗告
【裁判全文】
臺灣臺南地方法院民事裁定           98年度消債抗字第199號
抗  告  人
即  債務人  甲○○
上列抗告人因消費者債務清理條例事件聲請清算，對於民國98年
7 月9 日本院98年度消債清字第8 號裁定提起抗告，本院裁定如
下：
    主    文
抗告駁回。
抗告程序費用新臺幣壹仟元由抗告人負擔。
    理    由
一、本件抗告意旨略以：抗告人前依金融主管機關協調成立之中
    華民國銀行公會會員辦理消費金融案件無擔保債務協商機制
    （下稱協商機制）與最大債權金融機構成立協商，並約定自
    民國95年6 月起，分80期，每月繳納新臺幣（下同）36,779
    元至清償為止，迄至97年1 月未依協商條件履行協商而毀諾
    ，是本件仍應探究抗告人是否具有消費者債務清理條例第6
    項準用第5 項但書規定之不可歸責於己之事由致履行顯有重
    大困難。所謂不可歸責於己之事由致履行顯有重大困難，原
    則上應係指客觀上聲請人之支出增加，或財產、收入減少，
    非其成立協商時所能預期，諸如物價上漲、家屬患病等導致
    支出增加，或因意外、病痛無法工作、僱用之公司倒閉或裁
    員、減薪等以致收入減少，或協商時未能參與、支助之來源
    中斷等相類情形，並因此等事由導致經濟窘迫，致履行顯然
    有重大之困難者而言。惟例外情形，如債務人財產狀況無甚
    變動，但因協商時居於劣勢，而未能實質協議，僅為爭取利
    息減少及分期清償之些許優惠，勉予同意，但其財產及收入
    客觀上難以如期履行之情形，亦應認該當，此為臺灣高雄地
    方法院97年度消債更字第1773號民事裁定意旨。觀協商機制
    係95年間，唯獨可令債務人調整利率、期數之清償方式，而
    金融機構挾此之勢，主觀斷定協商條件，縱債務人對協商條
    件有所異議，認其過於嚴苛，金融機構亦置之不理，強迫債
    務人應允，顯抗告人應允協商，係有不可抗拒之因素，是「
    不可歸責於己之事由」難以一概而論，應斟酌債務人毀諾時
    之情事斷之，如協商成立時所定之條件過苛，超越債務人之
    負擔能力而客觀上履行不能，或雖未超過債務人之所得，然
    留與債務人使用之資金過少，使債務人無法維持其基本生活
    ，亦應排除原則法意而從寬認定之，始能保護債務人於協商
    機制時處於劣勢之不平等對待。查原裁定既認「債務人於97
    年度每月收入為24,146元，扣除每月必要支出9,829 元，賸
    餘14,317元」，則抗告人於97年1 月無法依約清償債務，自
    係客觀收入不足所致，顯有不可歸責於己之事由致履行有重
    大困難之情，抗告人聲請清算程序並非無理由。再查原裁定
    認「97年5 月中華民國銀行公會決議，金融機構就曾經參加
    95 年 度債務協商毀諾客戶提供個別協商一致性方案，最優
    惠可提供延展還款期限至180 期、0 利率，依債務人提出之
    財團法人聯合徵信中心債權人清冊所載債務總金額2,133,97
    7 元計算，每月應繳金額為11,855元，債務人應有能力達成
    個別協商一致性方案」等語，惟抗告人目前已無兼課於崑山
    科技大學，每月僅能依子女之扶養費11,500元維持生活，則
    依抗告人目前之收入11,500元扣除必要支出9,829 元，僅賸
    餘1,671 元，顯係清償不能，無力與債權銀行協商，並非抗
    告人無履行債務之誠。末查抗告人之退休金與陸續向金融機
    構借貸達3,253,000 元乙節，係為清償民間互助會之債務，
    而後因金融機構利率高達20% ，致使繳付利息而清償殆盡，
    然為求事實之發現，因請鈞院依職權傳喚抗告人對此到庭陳
    述意見，以詳實情。綜上所陳，抗告人確有不可歸責於己之
    事由致履行有重大困難，後有履行不能之情，其清算之聲請
    ，堪符消費者債務清理條例之立法目的，為此提出抗告等語
    。
二、按債務人不能清償債務或有不能清償之虞者，得依本條例所
    定更生或清算程序，清理其債務。消費者債務清理條例第3
    條定有明文。次按聲請更生或清算不合程式或不備其他要件
    者，法院應以裁定駁回之，但其情形可以補正者，法院應定
    期間先命補正。債務人與金融機構協商成立者，不得聲請更
    生或清算，但因不可歸責於己之事由，致履行顯有重大困難
    者，不在此限；本條例施行前，債務人依金融主管機關協調
    成立之中華民國銀行公會會員辦理消費金融案件無擔保債務
    協商機制與金融機構成立之協商，準用前項之規定。消費者
    債務清理條例第8 條、第151 條第5 項、第6 項亦分別有明
    文規定。衡諸債之關係，係以當事人間之信賴關係為基礎，
    為社會經濟組織之重要支柱，故當事人於以法律行為追求自
    己之利益之際，亦應顧及對方之利益，並考量債權債務在社
    會上之作用，本於誠實及信用之原則，行使債權及履行債務
    。是對於已陷入經濟上困境之消費者，若任其於惡性循環之
    債務窘境中生存，將衍生嚴重之社會問題，難以維持安定之
    社會經濟秩序，故為兼顧債權人、債務人雙方之利益，對陷
    於經濟上困境之消費者，乃允其於消費者債務清理條例施行
    後，得選擇以重建型之更生程序或清算型之清算程序清理其
    債務，藉以妥適調整債務人與債權人及其他利害關係人間之
    權利義務關係，保障債權人獲得公平受償，並謀求消費者經
    濟生活之重建復甦機會。惟若債務人履行債務並無困難，僅
    係為圖謀減免債務，而不為債務之履行，自有違債權契約為
    誠信契約之本旨。故對於已與金融機構協商成立，或於本條
    例施行前，已依協商機制與金融機構成立協商之債務人，若
    非因不可歸責於己之事由，致履行顯有重大困難，僅係為圖
    謀減免債務，而不為債務之履行，自有違債權契約為誠信契
    約之本旨，依消費者債務清理條例第151 條第6 項準用同條
    第5 項前段之規定，並不得聲請更生或清算，始能避免肇致
    道德危險。
三、經查債務人前於消費者債務清理條例施行前，依協商機制與
    金融機構於95年6 月20日成立協商，雙方約定總債務分80期
    ，債務人每月應償還款項合計36,779元，履行至97年1 月始
    毀諾不再履行乙節，有抗告人於原審提出之協議書、無擔保
    債務還款計劃（原審卷第15至17頁）及台新國際商業銀行股
    份有限公司陳報狀（原審卷第94頁）各1 件在卷可稽，堪信
    為真實。
四、抗告人雖以前開事由，主張其確有不可歸責於己之事由致履
    行有重大困難，後有履行不能之情，其清算之聲請，符合消
    費者債務清理條例之立法目的云云，然查：
  (一)抗告人於原審自承其在92年2 月退休時領有私校公保退休金
    4,20萬元、臺北市教育局核發91,851元、優退離職金469,95
    9 元，共計4,761,810 元，有抗告人於98年4 月27日提出之
    陳報狀1 份（見原審卷第95至98頁）在卷可稽。又抗告人雖
    已退休，仍有謀生能力，此觀其退休後，於92年對滄海書局
    有執行業務所得18,214元、在崑山科技大學有薪資所得343,
    854 元，共計362,068 元；於93年對亞洲多保生物科技股份
    有限公司有其他所得1,138 元、對滄海書局有執行業務所得
    2,516 元、對財團法人台南市私立普恩社會福利慈善事業基
    金會有執行業務所得2,400 元、對崑山科技大學有薪資所得
    135,792 元、對中國青年救國團直屬臺灣省臺南市團務指導
    委員會有薪資所得6,600 元，共計148,446 元；94年對桐核
    閎生物科技股份有限公司有其他所得1,077 元、對台南市衛
    生局有薪資所得1,600 元、對行政院國軍退除役官兵輔導委
    員會台南市榮民服務處有薪資所得3,200 元、對崑山科技大
    學有薪資所得146,370 元，共計152,247 元；95年對崑山科
    技大學有薪資所得88,560元；96年對財團法人朝陽文化藝術
    基金會、崑山科技大學、台灣女人連線各有薪資所得21,600
    元、132,840 元、720 元，共計所得155,160 元；97年對台
    灣女人連線、崑山科技大學、財團法人朝陽文化藝術基金會
    各有薪資所得800 元、161,130 元、64,800元，共計所得22
    6,730 元，是抗告人自92年2 月退休後至97年1 月毀諾時，
    申報所得共計895,203 元【（362,068 ÷12×11）＋148,44
    6 ＋152,247 ＋88,560＋155,160 ＋（226,730 ÷12×1 ）
    ＝895,203 ，元以下四捨五入】，有原審及本院依職權調閱
    抗告人於92年度至97年度之稅務電子閘門財產所得調件明細
    表在卷可稽（93年至96年稅務明細表見原審卷第75頁至第82
    頁，97年度稅務明細表則見本院卷），而抗告人自陳其女兒
    林怡秀自93年9 月至95年7 月間共給付抗告人扶養費372,00
    0 元（原審卷第262 頁至第263 頁），95年8 月至97年1 月
    則每月給付扶養費11,500元（原審卷第10頁），計有207,00
    0 元，故林怡秀於抗告人退休後至毀諾時，共給付抗告人扶
    養費579,000 元，再加上抗告人之退休金、離職金等共4,76
    1,810 元及申報之薪資所得895,203 元，可知抗告人退休後
    至毀諾時所得總計6,236,013 元。
  (二)又行政院內政部每年均有公告臺灣省低收入戶每人每月最低
    生活費用，該生活費標準係按照政府最近1 年平均每人消費
    支出（包括食品費、衣著鞋襪費、房租水電費、家居管理費
    、醫療保健費、交通通訊費、娛樂教育費及雜項支出）百分
    之60訂定，且抗告人在履行債務期間，須經歷經濟困苦之過
    程，其生活開銷理當予以節制，除應積極開源，努力勤奮工
    作以增加收入償還債務外，其生活更須儉樸，且適當控制其
    生活費用支出，以達成勉力履行債務，以符合公平正義及誠
    信原則，是認抗告人每月必要之生活費用（包含食、衣、住
    、行、強制性保險等）依上開標準計算始屬合理。而抗告人
    陳報須負擔兩名子女及配偶之扶養費部分，查其子女分別為
    69年次及70年次乙節，有抗告人於原審提出之戶籍謄本在卷
    可查（見原審卷第48、201 頁），於抗告人退休之92年時均
    已成年，雖仍就學中，然既已成年，應有謀生能力，自無受
    抗告人扶養之必要。其若因個人生涯規劃，選擇繼續升學，
    學費支出非不可藉由申辦助學貸款以供支應，課餘仍可兼職
    工作，以謀生活所需費用。又抗告人自陳其配偶為代課老師
    （見原審卷第190 頁），顯有謀生能力，亦無須抗告人扶養
    至明，且抗告人已積欠巨額債務，顯難再負擔其配偶之扶養
    費。因此抗告人主張其須支出其配偶及2 名成年子女之扶養
    費，亦無可採，是抗告人每月之必要花費僅能主張其個人必
    要之生活支出。再自92年至97年間行政院內政部公告臺灣省
    低收入戶每人每月最低生活費用依序為8,433 元、8,529 元
    、8,770 元、9,210 元、9,509 元、9,829 元，依此計算，
    抗告人退休後至毀諾時生活上必要之支出為534,808 元（8,
    433 ×11＋8,52 9×12＋8,770 ×12＋9,210 ×12＋9,509
    ×12＋9,829 ＝534,808 ）。而據抗告人陳稱其於協商前抗
    告人另有消費性金融商品還款，92年間還款2,536,768 元（
    新光壽險貸款357,723 ＋遠東商銀321,639 ＋萬泰商銀99,8
    66＋其他銀行2,080,616 －重複計算之遠東商銀321,639 －
    非清償債務之富邦產物保險公司保險費1,437 ＝2,536,768
    ）、93年間還款898,174 元、94年間還款606,263 元、95年
    間還款449,825 元，共計還款4,491,030 元（2,536,768 ＋
    898,174 ＋606,263 ＋449,825 ＝4,491,030 ）（見原審卷
    第95頁至第100 頁、第259 頁、第270 頁至第301 頁）；另
    於協商後，則依協商方案共清償698,801 元（36,779×19＝
    698, 801）等情，有抗告人於原審提出之匯款及繳款收據23
    9 紙在卷可稽，是抗告人自退休後至毀諾時支出總計5,724,
    639 元（534,808 ＋4,491,030 ＋698,801 ＝5,724,639 ）
    。
  (三)另抗告人於退休後以信用卡預借現金及信用貸款，於93年借
    款222 萬元、94年借款76.8萬元、95年借款26.5萬元，總金
    額達3,253,000 元乙節，亦有花旗銀行、香港上海匯豐銀行
    、中國信託銀行、國泰世華銀行、台北富邦銀行、遠東銀行
    、台新銀行陳報狀在卷足憑（見原審卷第116 頁至第150 頁
    、第330 頁至第34 0頁、第151 頁至第152 頁、第153 頁至
    第160 頁、第213 頁至第247 頁、第164 頁至第178 頁、第
    202 頁至第205 頁、第179 頁至第184 頁、第206 頁至第21
    2 頁），且抗告人於95年8 月時將其所有坐落臺南縣新化鎮
    ○○段528 、549 、550 地號土地等3 筆公告現值共計574,
    381 元之土地贈與其配偶黃士容乙節，亦經抗告人自承屬實
    （原審卷第97頁），且有抗告人於原審提出之財政部臺灣省
    南區國稅局財產歸屬清單1 份、土地登記謄本3 份在卷足憑
    （原審卷第60至63頁），惟抗告人之財產乃屬其債權人之總
    擔保，抗告人此舉顯有脫產之虞，是上開土地亦應列為抗告
    人之財產範圍。則抗告人於92年1 月退休後至97年1 月毀諾
    時，其財產應為10,063,394元（6,236,013 ＋3,253,000 ＋
    574,381 ＝10,063,394），而抗告人對金融機構共有2,133,
    977 元債務，亦有財團法人金融聯合徵信中心前置協商專用
    債權清冊1 件在卷可稽（原審卷第49頁至第52頁），是以抗
    告人所得10,063,394元扣除支出5,724,639 元後，尚餘4,33
    8,755 元之情形，顯足以清償其當時對金融機構之上開總額
    2,133,977 元之債務。而抗告人前開所得退休金及信用卡預
    借現金與信用貸款用途，雖經抗告人於原審具狀表示「係用
    以繳納信用卡費與民間互助會債務，然民間互助會債務無法
    提供相關證明」云云（見原審卷第395 至396 頁）。惟抗告
    人既有前述之退休金、離職金可用以清償銀行債務，卻又於
    93年至95年間仍不斷大量預借現金及信用貸款以繳納信用卡
    債務，顯有可疑；至其民間互助會債務部分，抗告人亦未提
    出任何證據以實其說，自難信其此部分之主張為真實，則本
    院縱使傳喚抗告人到庭陳述，亦無從對其上開主張為任何積
    極之證明，抗告人請求傳喚其到庭就此部分之主張陳述意見
    ，自無必要。
  (四)綜上所述，以抗告人自92年2 月退休後至97年1 月毀諾時之
    總所得10,063,394元扣除支出5,724,639 元後，尚餘4,338,
    755 元，既足以將其當時對金融機構之總額2,133,977 元之
    債務清償完畢，縱使抗告人全數清償後，仍尚有2,204,778
    元（4,338,755 －2,133,977 ＝2,204,778 ）之餘款，與抗
    告人所稱其無法清償債務或有不能清償之虞之情形顯然不符
    ，抗告人復未能提出任何證據證明上開餘款之流向，故抗告
    人並無不可歸責予己之事由致履行顯有重大困難甚明。抗告
    人主張其確有不可歸責於己之事由致履行上開協商有重大困
    難，後有履行不能之情云云，顯然無稽，不足採信。
五、綜上所述，本件抗告人既與債權人成立前置協商，抗告人本
    應竭力清償，惟其總收入扣除必要支出足以清償當時對金融
    機構之全部債務，應可以負擔前開協商金額，抗告人卻於97
    年1 月任意毀約，自無因不可歸責於己致履行顯有重大困難
    之事由，參照首開說明，應駁回其清算之聲請。從而原裁定
    以抗告人未能詳實說明其上開退休金、離職金及93年至95年
    間大量預借現金之使用情形，並於95年8 月將上開3 筆土地
    贈與其配偶黃士容，且抗告人於消費者債務清理條例施行前
    ，既已與金融機構之債權人依協商機制成立協商，又無不可
    歸責於己之事由，致履行顯有重大困難之情形，顯然違背消
    費者債務清理條例第151 條第6 項準用同條第5 項前段所定
    得聲請清算程序以清理債務之要件，且無從補正，而駁回抗
    告人清算之聲請，其理由雖有不同，惟結論並無違誤，抗告
    意旨指摘原裁定不當，求予廢棄另為裁定，為無理由，應予
    駁回。
據上論結，本件抗告為無理由，依消費者債務清理條例第15條、
民事訴訟法第495 條之1 第1 項、第449 條第2 項、第95條、第
78條，裁定如主文。
中    華    民    國    98    年    10    月    20    日
                  民事第三庭  審判長法  官  杭起鶴
                                    法  官  伍逸康
                                    法  官  林雯娟
以上正本證明與原本相符。
本裁定不得抗告。
中    華    民    國    98    年    10    月    20    日
                                書記官  楊建新


司法院資訊處製作；財團法人民間司法改革基金會備份。
